【裁判字號】    89,上訴,3762
【裁判日期】    891207
【裁判案由】    偽造文書等
【裁判全文】
臺灣高等法院刑事判決                          八十九年度上訴字第三七六二號
    上  訴  人  臺灣基隆地方法院檢察署檢察官
    上  訴  人
    即  被  告  庚○○
    被      告  乙○○
右上訴人因偽造文書等案件，不服台灣基隆地方法院八十九年度訴字第四五二號中華
民國八十九年八月二十五日第一審判決（起訴案號台灣基隆地方法院檢察署八十九年
度偵字第一八七七號）提起上訴，本院判決如左：
    主  文
原判決關於庚○○部分撤銷。
庚○○連續行使偽造私文書，足以生損害於他人，處有期徒刑壹年。
其他上訴駁回。
    事  實
一、庚○○意圖為自己不法所有，基於概括之犯意，於民國（下同）八十七年九月二
    十日，自任會首而邀集甲○○等人加入互助會，會員連同會首共五十八人，每會
 新台幣（下同）一萬元，採內標制，每月二十日，在其台北縣瑞芳鎮○○○○路
    一一０號之住處開標。嗣於八十八年十一月二十日、八十九年二月二十日，庚○○未經會員壬○○（起訴書誤為賴美珠）同意，分別以在標單上填載標金為二千
    元、一千七百元，並均偽造壬○○之簽名，連續提出行使而標得互助會，足以生
    損害於壬○○，使其他互助會員陷於錯誤，任由庚○○收取互助會款共四十八萬
    六千元及五十萬三千七百元。八十九年三月二十日，互助會員己○標得互助會後
    ，庚○○未將向其他會員收取之互助會款四十九萬八千元交予己○而自行使用（
    此部分不構成侵占）。前後連同未交予己○部分共得互助會款一百四十八萬七千
    七百元（起訴書誤為一百五十餘萬元）。迨於八十九年四月二十日，庚○○宣佈
    倒會並避不見面，互助會員始知受騙，進而查悉上情。
二、案經被害人甲○○、丁○、戊○、陳辛○○（起訴書誤為辛○○）、丙○○訴由
    台灣基隆地方法院檢察署檢察官偵查起訴。
    理  由
甲、撤銷改判部分（即庚○○部分）：
一、右揭犯罪事實，業經被告庚○○坦承：「我有冒標二會，是壬○○名義，他共參
    加二會，我於八十八年十一月二十日及八十九年二月二十日共二次冒標他的會。
    」，「八十九年三月二十日己○標到之後，我將錢收到未交給他。」，「在壬○○標單上，第一次寫二千元，第二次寫一千七百元。」等語不諱（偵卷第二十六
    頁背面至第二十七頁、第三十三頁背面至第三十四頁），於原審審理時，仍坦承
    不諱（原審卷第二十七至二十九、三十三至三十五頁），核與告訴人甲○○、丁○、戊○、陳辛○○、丙○○所指訴之情節相符（偵卷第二至四頁、第十六頁背
    面至第十七頁），並有庚○○互助會死會清冊（偵卷第六頁）、庚○○互助會活
    會清冊（偵卷第七頁）、立據憑據（偵卷第八、三十頁）、民國八十九年四月份
    庚○○會款收入死會（偵卷第二十八頁）、悔過書（偵卷第三十六頁）、債務清
    償證明書（原審卷第二十、二十一頁）等在卷可稽，足見其自白與事實相符，事
    證明確，其犯行應堪認定。
二、核被告庚○○所為，係犯刑法第二百十六條之行使偽造第二百二十條、第二百十
    條準私文書罪、第三百三十九條第一項之詐欺取財罪。其偽造署押乃偽造文書之
    部分行為；其偽造後進而行使，偽造之低度行為，應為行使之高度行為所吸收，
    應僅論以行使偽造準私文書罪。其先後多次行使偽造準私文書及詐欺取財之犯行
    ，時間緊接，構成要件相同，顯係基於概括之犯意為之，為連續犯，應論以一罪
    ，並加重其刑。被告歷次冒標會款，均係向多數活會會員詐欺會款，同時侵害多
    數財產法益，係一行為觸犯數同一之罪名，為想像競合犯，應從一重處斷。上述
    數罪之間，有方法、結果之牽連關係，為牽連犯，應從較重之行使偽造準私文書
    罪處斷。
三、原審論處被告庚○○罪刑，原非無見，惟查，八十八年四月二十一日修正公布，
    八十九年五月五日施行之民法債編，雖於第十九節之一增訂對於合會契約之規範
    ，但民法債編修正施行前所成立生效之民間互助會，因民法債編施行法並未就合
    會一節之規定賦予溯及效力，自無民法第七百零九條之一至第七百零九條之九等
    規定之適用。而依之前民事四十九年台上字第一六三五號判例意旨，認為台灣合
    會性質乃會員與會首間締結之契約，會員相互間，除有特約外，不發生債權債務
    關係，是通常情形，會首所收會款，亦非持有他人之物，不成立侵占罪（最高法
    院六十九年一月十五日、六十九年度第一次刑事庭會議決議參照）。本件被告庚○○所邀集之系爭互助會，既查無會員相互間發生債權債務關係之特約存在，應
    認其性質乃會員與會首間締結之契約，會員相互間並不發生債權債務關係，故本
    件被告庚○○收取會款未交予己○部分，並非持有他人之物，應不成立刑法第三
    百三十五條之侵占罪。原審認被告之行為尚應構成侵占罪，自有未洽，被告庚○○上訴固無理由，惟原判決此部分既有未洽，即屬無可維持，應由本院就此部分
    予以撤銷改判。爰審酌被告庚○○之品行、生活狀況、智識程度、犯罪之動機、
    目的、犯罪所生之危害、犯罪後已清償部分款項之態度等一切情狀後，量處如主
    文第二項所之刑，以昭炯戒。
四、被告所有供犯罪所用之偽造標單，被告供承已將之丟棄（原審卷第三十頁），顯
    然業已滅失，不具沒收可行性，爰不另為沒收之諭知，併此說明之。
乙、上訴駁回部分（即乙○○部分）：
一、公訴意旨略以：被告乙○○係庚○○之夫，就前述有罪事實，兩人具有犯意聯絡
    及行為分擔，為共同正犯，因認被告亦涉有刑法第二百十六條之行使偽造第二百
    二十條、第二百十條準私文書罪、第三百三十九條第一項之詐欺取財罪嫌云云。
二、公訴人認為被告涉有前述犯行，係以公訴事實業據前述各告訴人指訴歷歷，並有
    互助會單等在卷可稽；被告乙○○亦確有向互助會員收受會款，並有收受庚○○
    交付之互助會款，庚○○並將將互助會款用之於被告二人之生活開支等情，並經
    庚○○坦承在卷，足認被告係知情且為共犯，而為其論據。告訴人更稱被告於離
    婚後，尚代庚○○出面與己○進行和解，可見被告係共同正犯云云。
三、訊據被告堅決否認其有前述之犯行，辯稱：互助會是庚○○所起會，其並不知情
    ，亦未收過會款，更未侵占會款等語。
四、按犯罪事實應依證據認定之，無證據不得推定其犯罪事實，刑事訴訟法第一百五
    十四條定有明文。次按被告之自白不得作為有罪判決之唯一證據；仍應調查其他
    必要之證據，以察其是否與事實相符，刑事訴訟法第一百五十六條第二項亦規定
    甚詳。申言之，被告之自白縱使具有任意性，苟無補強證據，亦無從擔保自白之
    真實性，以是之故，立法推定其證據證明力不足，必待第二證據即補強證據出現
    ，始得察其自白是否與事實相符。被告以外之人所為之供述證據，無論出於共犯
    、同案被告、被害人、告訴人或證人，其證據價值更為薄弱，縱使證人有具結偽
    證之處罰，亦無從擔保其證言之真實性，如係此等之人所為單一之指述，當然推
    定其證據證明力不足，無需探究其指述之真實性如何。此所以有數量法則（數量
    規則）之產生。蓋數量法則乃證據容許性規則之一，而補強法則乃數量法則之一
    。除前述被告之自白必須補強證據加以補強外，主要待證事實需有證人（廣義證
    人包括共犯、同案被告、被害人、告訴人等）二人以上，亦即單一證人之證言，
    仍須依其他第二證據加以補強（見陳樸生著刑事證據法第七章第三節第五三四頁
    ）。進而言之，自白係被告之認罪行為，其證據證明力最強，立法猶規定不得作
    為有罪判決之唯一證據；則舉重以明輕，被告以外之人之指述或證述，尤亦不得
    作為有罪判決之唯一證據。何況，告訴人或被害人與被告之利益相反，其指述係
    以使被告受刑事追訴為其主要目的；因此，縱其指述並非單一，仍不得僅以其指
    述而為有罪判決之唯一證據。再者，在證據法則上，即證據資料尚有對被告有利
    之存疑時，如無法依客觀方法排除此項合理之可疑時，依「罪疑利益歸被告原則
    」，不得以此項證據資料作為有罪判決之依據。再者，認定被告有罪之事實應憑
    證據；如未能發現相當之證據，或證據不足以證明，自不能以推測或擬制之方法
    ，以為裁判之基礎；且認定事實所憑之證據，其為訴訟上之證明，須達於通常一
    般人均不致有所懷疑，而得確信其為事實之程度者，始得據為有罪之認定；倘其
    證明尚未達到此一程度，而有合理之懷疑存在時，尚難為有罪之認定基礎；苟積
    極證據不足為不利於被告事實之認定時，即應為有利於被告之認定，更不必有何
    有利之證據（最高法院三十年上字第八一六號、四十年台上八六號、七十六年台
    上字第四九八六號判決參照）。徵諸被告既無自證己罪之義務，更無自證無罪之
    義務，此乃當然之法理。
五、經查：被告與庚○○夫妻一起起會，並曾代收會款，固據告訴人指陳歷歷（偵卷
    第十七頁；原審卷第二十九、三十五頁），並經同案被告庚○○坦承（偵卷第二
    十六頁背面、第三十三頁背面），惟查，起會乃人之權利，互助會在正常進行時
    ，並非犯罪行為，惟該互助會並非被告乙○○與庚○○所共同發起，邀會人係庚○○，業據告訴人等於本院供明，且在冒標進而收取會款時，始為犯罪行為，共
    同被告庚○○於八十八年十一月第一次冒標時，互助會已經正常進行十四次，縱
    被告乙○○也親自收取會款或處理會務，甚至庚○○並將互助會款用之於被告二
    人之生活開支，亦不足以推定被告之起會屬於詐欺，更不足以推定被告對於庚○○之冒標或詐欺，曾經同意或知情。至於被告在與庚○○於八十九年二月間離婚
    後，又於同年四月間，代庚○○出面與己○達成和解一事，只能證明被告願意與
    庚○○分擔或共同解決債務，並不能證明對於庚○○之冒標、詐欺有共同犯意聯
    絡為共同正犯。何況，告訴人與被告之利益相反，其指訴又以使被告受刑事處罰
    為其目的，縱其有數人之指訴，亦難憑其指訴，而論被告以罪責。綜上所述，被
    告所辯其並未參與冒標、詐欺等情，即可採信。就客觀而言，即為有利被告之合
    理可疑存在，在無客觀方法以排除此項合理可疑時，依前述罪疑利益歸被告原則
    ，應為有利於被告之認定，無從認定其有被訴之犯行。此外，復查無其他積極證
    據足以證明被告有前述之犯行，揆諸上述規定，原審以不能證明被告犯罪，而為
    被告無罪之判決，經核原判決此部分認事用法並無不合，檢察官猶執陳詞上訴指
    摘原判決不當為無理由，應予駁回。
據上論斷，應依刑事訴訟法第三百六十八條、第三百六十九第一項前段、第三百六十
四條、第二百九十九條第一項前段，刑法第五十六條、第二百十六條、第二百十條、
第二百二十條、第三百三十九條第一項、第五十五條前段，罰金罰鍰提高標準條例第
一條前段，判決如主文。
本案經檢察官楊楚猛到庭執行職務。
中      華      民      國    八十九    年     十二     月      七      日
                              臺灣高等法院刑事第九庭
                                    審判長法  官  李  文  成
                                          法  官  周  盈  文
                                          法  官  官  有  明
右正本證明與原本無異。
如不服本判決應於收受送達後十日內向本院提出上訴書狀，其未敘述上訴之理由者並
得於提起上訴後十日內向本院補提理由書（均須按他造當事人之人數附繕本）。
                                          書記官  林  蓓  瑜
中    華    民    國    八十九    年     十二       月       八         日
附錄本判決論罪科刑法條全文：
刑法第二百十條：
偽造、變造私文書，足以生損害於公眾或他人者，處五年以下有期徒刑。
刑法第二百十六條：
行使第二百十條至第二百十五條之文書者，依偽造、變造文書或登載不實事項或使登
載不實事項之規定處斷。
刑法第二百二十條：
在紙上或物品上之文字、符號，圖畫、照像，依習慣或特約，足以為表示其用意之證
明者，關於本章及本章以外各罪，以文書論。
刑法第三百三十五條第一項：
意圖為自己或第三人不法之所有，而侵占自己持有他人之物交付者，處五    年以下
有期徒刑、拘役或科或併科一千元以下罰金。
刑法第三百三十九條第一項：
意圖為自己或第三人不法之所有，以詐術使人將本人或第三人之物交付者，處五年以
下有期徒刑、拘役或科或併科一千元以下罰金。
（罰金已依罰金罰鍰提高標準條例提高為十倍）


司法院資訊處製作；財團法人民間司法改革基金會備份。
